---
title: "Estadistica descriptiva"
author: "Nicol Taipe"
date: "2025-10-24"
output: html_document
---

#Estaditicos descriptivos
##1.Importar data
```{r}
library(readr)
data_final <- read_csv("/Users/nicolyulissataipearoni/Documents/GitHub/proyecto_estadistica_angieynicole/data limpia/data_final.csv", show_col_types = FALSE)

```
 


```{r}
str(data_final)
```

Limpieza de variables 
```{r}
# Número total de NA por variable
colSums(is.na(data_final))

```
etiquetas

```{r}
library(dplyr)

data_final <- data_final |>
  mutate(
    sexo   = factor(sexo),     # viene como "Hombre"/"Mujer" en texto
    estciv = factor(estciv),   # valores numéricos, luego revisamos niveles
    lengua = factor(lengua),
    razest = factor(razest),
    trabsp = factor(trabsp),   # viene como "Sí"/"No"
    catocu = factor(catocu),   # valores numéricos (pero primero hay que ver cuáles)
    tipcon = factor(tipcon),   # valores numéricos (primero revisar)
    otrtra = factor(otrtra),   # viene como "Sí"/"No"
    interh = factor(interh)    # viene como "Sí"/"No"
  )

```

CREACIÓN DE VARIABLE DEPENDIENTE: 
Variable de empleo formal

Criterio: asalariado + contrato escrito + trabajó.

1. Empleo 


```{r}
table(data_final$trabsp)
prop.table(table(data_final$trabsp)) * 100
```


2. Tipo de ocupación

```{r}
data_final <- data_final |>
  mutate(
    catocu = factor(catocu,
                    levels = 1:7,
                    labels = c("Empleador", 
                               "Independiente", 
                               "Empleado",
                               "Obrero",
                               "Familiar_no_remunerado",
                               "Trabajador_hogar",
                               "Otro"))
  )

```

```{r}
table(data_final$catocu)
prop.table(table(data_final$catocu)) * 100
```


3. Tipo de contrato

```{r}
data_final <- data_final |>
  mutate(
    tipcon = factor(
      tipcon,
      levels = 1:8,
      labels = c(
        "Indefinido_permanente",
        "Plazo_fijo",
        "Periodo_prueba",
        "Convenio_practicas",
        "Locacion_SNP",
        "CAS",
        "Sin_contrato",
        "Otro"
      )
    )
  )

```

```{r}
table(data_final$tipcon)
prop.table(table(data_final$tipcon)) * 100
```


Crear variable de empleo formal 

```{r}
data_final <- data_final |>
  mutate(
    trabajo_formal = case_when(
      trabsp == "Sí" & tipcon %in% c("Contrato indefinido / permanente",
                                     "Contrato a plazo fijo",
                                     "Periodo de prueba",
                                     "Prácticas / convenios",
                                     "Locación de servicios",
                                     "CAS") ~ 1,
      trabsp == "Sí" & tipcon %in% c("Sin contrato", "Otro") ~ 0,
      trabsp == "No" ~ 0,
      TRUE ~ NA_real_
    )
  )

```

```{r}
table(data_final$trabajo_formal)
prop.table(table(data_final$trabajo_formal)) * 100
```

```{r}
library(dplyr)

# 1) Mostrar niveles reales de tipcon y tabla cruzada (revisión)
cat("Niveles de tipcon:\n"); print(levels(data_final$tipcon))
cat("\nTabla trabsp x tipcon (resumen):\n")
print(with(data_final, table(trabsp, tipcon, useNA = "ifany")))

# 2) Intento de extraer códigos numéricos si tipcon conserva números en texto
# (esto no sobrescribe la variable original)
tipcon_num_try <- suppressWarnings(as.numeric(as.character(data_final$tipcon)))
prop_na_num <- mean(is.na(tipcon_num_try))
cat("\nProporción NA al intentar convertir tipcon a num:", round(prop_na_num,3), "\n\n")

# 3) Recodificación robusta: usamos patrones en etiquetas y también números si existen
formal_pattern <- "(Indefinido|Indefinido_permanente|Plazo|Periodo_prueba|Prueba|Convenio|Practicas|Locacion|Locación|Honor|SNP|CAS)"
sin_pattern   <- "(Sin|Sin_contrato|Sin contrato|Sin_contrato|Sin_contrat)"

data_final <- data_final %>%
  mutate(
    # si tipcon es numérico real (1..8) lo usamos; si no, usamos coincidencias por texto
    tipcon_num = ifelse(!is.na(tipcon_num_try), tipcon_num_try, NA_real_),

    trabajo_formal_v2 = case_when(
      # caso A: trabajó y tipcon numérico indica formal (1-6)
      trabsp == "Sí" & tipcon_num %in% 1:6 ~ 1,

      # caso B: trabajó y tipcon es texto que coincide con patrón formal
      trabsp == "Sí" & grepl(formal_pattern, as.character(tipcon), ignore.case = TRUE) ~ 1,

      # trabajó y tipcon indica sin contrato u 'Otro' (texto o número 7/8) => informal
      trabsp == "Sí" & (tipcon_num %in% c(7,8) |
                        grepl(sin_pattern, as.character(tipcon), ignore.case = TRUE) |
                        grepl("Otro", as.character(tipcon), ignore.case = TRUE)) ~ 0,

      # Si no trabajó, dejamos NA (no es ocupado)
      trabsp == "No" ~ NA_real_,

      # si trabajó pero tipcon es NA -> dejar NA (no tenemos info)
      trabsp == "Sí" & is.na(tipcon) ~ NA_real_,

      TRUE ~ NA_real_
    )
  )

# 4) Convertir a factor con etiquetas legibles
data_final <- data_final %>%
  mutate(
    trabajo_formal_v2 = factor(trabajo_formal_v2, levels = c(0,1),
                               labels = c("Informal","Formal"))
  )

# 5) Revisar resultados
cat("\nTabla trabajo_formal_v2 (conteos):\n")
print(table(data_final$trabajo_formal_v2, useNA = "ifany"))

cat("\nPorcentajes (sobre totales con NA mostrados):\n")
print(prop.table(table(data_final$trabajo_formal_v2, useNA = "ifany"))*100)

# 6) Tabla solo entre ocupados (trabsp == "Sí") para validar
cat("\nTabla entre ocupados (trabsp == 'Sí'):\n")
print(with(subset(data_final, trabsp == "Sí"), table(trabajo_formal_v2, useNA = "ifany")))
print(prop.table(with(subset(data_final, trabsp == "Sí"), table(trabajo_formal_v2, useNA = "ifany")))*100)

```

Dejar NA como “Información insuficiente” 

Submuestra:

```{r}
data_final$trabajo_formal_final <- data_final$trabajo_formal_v2
```

Grafico 

Entre los ocupados 

```{r}
library(ggplot2)
library(dplyr)

# Filtrar solo ocupados
ocupados <- data_final %>%
  filter(trabsp == "Sí")

# Tabla con porcentajes
df_plot <- ocupados %>%
  count(trabajo_formal_final) %>%
  mutate(pct = n / sum(n) * 100)

# Gráfico

p <- ggplot(df_plot, aes(x = trabajo_formal_final, y = pct, fill = trabajo_formal_final)) +
  geom_col(width = 0.7, show.legend = FALSE) +
  geom_text(aes(label = paste0(round(pct, 1), "%")),
            vjust = -0.5, size = 5) +
  scale_y_continuous(
    labels = scales::percent_format(scale = 1),
    limits = c(0, 60)  # Ajuste para mostrar hasta más de 50%
  ) +
  labs(
    title = "Condición de formalidad laboral entre jóvenes ocupados",
    x = "Condición laboral",
    y = "Porcentaje"
  ) +
  theme_minimal(base_size = 14)

p

# Exportar la imagen
ggsave(
  filename = "grafico_formalidad_ocupados.png",
  plot = p,
  path = "/Users/nicolyulissataipearoni/Documents/GitHub/proyecto_estadistica_angieynicole/Imagenes",
  width = 10,
  height = 7,
  dpi = 300
)


```

SUBMUESTRA

```{r}
# Crear submuestra de ocupados
empleo <- subset(data_final, trabsp == "Sí")

```


VARIABLE INDEPENDIENTE
Acceso a internet

```{r}
table(empleo$interh)
prop.table(table(empleo$interh)) * 100
```


grafico de acceos a internet

```{r}
library(ggplot2)
library(dplyr)

# Calcular porcentajes solo entre ocupados
df_plot <- empleo %>%
  count(interh) %>%
  mutate(porc = round(100 * n / sum(n), 1))

# Gráfico actualizado
p <- ggplot(df_plot, aes(x = interh, y = porc)) +
  geom_col(fill = "#4D7EA8") +
  geom_text(aes(label = paste0(porc, "%")),
            vjust = -0.5, size = 5) +
  labs(
    title = "Acceso a Internet en el hogar (jóvenes con empleo)",
    x = "Acceso",
    y = "Porcentaje (%)"
  ) +
  ylim(0, max(df_plot$porc) + 10) +
  theme_minimal(base_size = 14)
p

# Exportar imagen
ggsave(
  filename = "grafico_internet_ocupados.png",
  plot = p,
  path = "/Users/nicolyulissataipearoni/Documents/GitHub/proyecto_estadistica_angieynicole/Imagenes",
  width = 10,
  height = 7,
  dpi = 300
)
```

ANALISIS BIVARIADO 

```{r}
library(dplyr)
library(ggplot2)


# Filtrar solo casos sin NA en las dos variables
empleo_biv <- empleo %>%
  filter(!is.na(interh) & !is.na(trabajo_formal_v2))


# Tabla de contingencia
tabla_biv <- table(empleo_biv$trabajo_formal_v2, empleo_biv$interh)
tabla_biv

# Porcentajes sobre el total de ocupados
prop.table(tabla_biv, margin = 2) * 100   # Porcentaje dentro de cada nivel de interh
prop.table(tabla_biv) * 100               # Porcentaje sobre total


```
```{r}
# Gráfico bivariado: barras apiladas
df_biv <- empleo_biv %>%
  group_by(interh, trabajo_formal_v2) %>%
  summarise(n = n(), .groups = "drop") %>%
  mutate(porc = round(100 * n / sum(n), 1))

# Crear gráfico
p_biv <- ggplot(df_biv, aes(x = interh, y = porc, fill = trabajo_formal_v2)) +
  geom_col() +
  geom_text(aes(label = paste0(porc, "%")), 
            position = position_stack(vjust = 0.5), size = 4) +
  labs(
    title = "Empleo formal vs. acceso a internet en el hogar",
    x = "Acceso a internet en el hogar",
    y = "Porcentaje (%)",
    fill = "Tipo de empleo"
  ) +
  theme_minimal(base_size = 14)

p_biv 
# Exportar imagen
ggsave(
  filename = "bivariado_internet_formalidad.png",
  plot = p_biv,
  path = "/Users/nicolyulissataipearoni/Documents/GitHub/proyecto_estadistica_angieynicole/Imagenes",
  width = 10,
  height = 7,
  dpi = 300
)

```
Realizar chi cuadrado 

```{r}
# Tabla de contingencia
tabla_biv <- table(empleo_biv$trabajo_formal_v2, empleo_biv$interh)

# Test de chi-cuadrado
chi_test <- chisq.test(tabla_biv)
chi_test

```


```{r}
# ver los residuos estandarizados

chi_test$stdres

```


ANALISIS MULTIVARIADO 

primero, preperar las otras variables 

```{r}
library(dplyr)

# Copiar data para no modificar la original
empleo_mod <- empleo

# 1) Dominio geográfico: volver categórica con etiquetas
empleo_mod <- empleo_mod %>%
  mutate(
    dominio = factor(dominio,
                     levels = 1:8,
                     labels = c("Costa Norte","Costa Centro","Costa Sur",
                                "Sierra Norte","Sierra Centro","Sierra Sur",
                                "Selva","Lima Metropolitana"))
  )

# 2) Sexo: dicotómica (1 mujer, 0 hombre)
empleo_mod <- empleo_mod %>%
  mutate(
    sexo_d = ifelse(sexo == "Mujer", 1,
                    ifelse(sexo == "Hombre", 0, NA))
  )

# 3) Estado civil: categórica ordinal, unir viudo y divorciado
empleo_mod <- empleo_mod %>%
  mutate(
    estciv_ord = case_when(
      estciv %in% c(6) ~ "Soltero",
      estciv == 5 ~ "Separado",
      estciv == 1 ~ "Conviviente",
      estciv == 2 ~ "Casado",
      estciv %in% c(3,4) ~ "Viudo/Divorciado",
      TRUE ~ NA_character_
    ),
    estciv_ord = factor(estciv_ord,
                        levels = c("Soltero","Separado","Conviviente","Casado","Viudo/Divorciado"),
                        ordered = TRUE)
  )

# 4) Lengua materna: categórica ordinal, cambios especiales
empleo_mod <- empleo_mod %>%
  mutate(
    lengua_cat = case_when(
      lengua %in% c(1) ~ "Quechua",
      lengua %in% c(2) ~ "Aymara",
      lengua %in% c(3) ~ "Otra lengua nativa",
      lengua %in% c(4) ~ "Castellano",
      lengua %in% c(6,7) ~ "Extranjera",
      lengua == 8 ~ "Discapacidad",
      lengua %in% c(9,99) ~ NA_character_,
      TRUE ~ "Otro"
    ),
    lengua_cat = factor(lengua_cat,
                        levels = c("Quechua","Aymara","Otra lengua nativa",
                                   "Castellano","Extranjera","Discapacidad","Otro"),
                        ordered = TRUE)
  )

# 5) Último año de estudio: categórica ordinal con etiquetas y ajustes
empleo_mod <- empleo_mod %>%
  mutate(
    ultani_cat = case_when(
      ultani == 1 ~ "Sin nivel",
      ultani %in% c(2,12) ~ "Educación Inicial",
      ultani == 3 ~ "Primaria incompleta",
      ultani == 4 ~ "Primaria completa",
      ultani == 5 ~ "Secundaria incompleta",
      ultani == 6 ~ "Secundaria completa",
      ultani == 7 ~ "Superior no universitaria incompleta",
      ultani == 8 ~ "Superior no universitaria completa",
      ultani == 9 ~ "Superior universitaria incompleta",
      ultani == 10 ~ "Superior universitaria completa",
      ultani == 11 ~ "Postgrado universitario",
      ultani %in% c(99) ~ NA_character_,
      TRUE ~ "Otro"
    ),
    ultani_cat = factor(ultani_cat,
                        levels = c("Sin nivel","Educación Inicial","Primaria incompleta",
                                   "Primaria completa","Secundaria incompleta","Secundaria completa",
                                   "Superior no universitaria incompleta","Superior no universitaria completa",
                                   "Superior universitaria incompleta","Superior universitaria completa",
                                   "Postgrado universitario","Otro"),
                        ordered = TRUE)
  )

# Revisar cambios
str(empleo_mod)

```




```{r}
library(dplyr)
library(broom)

# Filtrar solo casos completos para las variables que vamos a usar
empleo_mv <- empleo_mod %>%
  select(trabajo_formal_v2, interh, sexo_d, edad, estciv_ord, dominio, lengua_cat, ultani_cat) %>%
  filter(!is.na(trabajo_formal_v2) &
         !is.na(interh) &
         !is.na(sexo_d) &
         !is.na(estciv_ord) &
         !is.na(dominio) &
         !is.na(lengua_cat) &
         !is.na(ultani_cat))

# Regresión logística
modelo_logit <- glm(trabajo_formal_v2 ~ interh + sexo_d + edad + estciv_ord + dominio + lengua_cat + ultani_cat,
                    data = empleo_mv,
                    family = binomial(link = "logit"))

# Resumen del modelo
summary(modelo_logit)

```


```{r}
# Odds ratios y intervalos de confianza
exp(cbind(OddsRatio = coef(modelo_logit), confint(modelo_logit)))

# Tabla resumida con broom (opcional)
library(broom)
tidy(modelo_logit, exponentiate = TRUE, conf.int = TRUE)

```


Graficar 

```{r}
library(dplyr)
library(broom)
library(ggplot2)

# Extraer tabla con coeficientes, OR y CI
modelo_tidy <- tidy(modelo_logit, exponentiate = TRUE, conf.int = TRUE)

# Filtrar solo significativos (p < 0.05)
modelo_sig <- modelo_tidy %>%
  filter(p.value < 0.05 & term != "(Intercept)")

# Ver resultados
modelo_sig


```


```{r}
# Gráfico de odds ratios con intervalos de confianza


# Crear gráfico de OR
p_or <- ggplot(modelo_sig, aes(x = reorder(term, estimate), y = estimate)) +
  geom_point(size = 3, color = "#4D7EA8") +
  geom_errorbar(aes(ymin = conf.low, ymax = conf.high),
                width = 0.2, color = "#4D7EA8") +
  coord_flip() +
  labs(
    title = "Regresión logístico",
    x = "Variable",
    y = "Odds Ratio (OR)"
  ) +
  geom_hline(yintercept = 1, linetype = "dashed", color = "red") +
  theme_minimal(base_size = 14)
p_or
# Exportar imagen
ggsave(
  filename = "odds_ratios_modelo.png",
  plot = p_or,
  path = "/Users/nicolyulissataipearoni/Documents/GitHub/proyecto_estadistica_angieynicole/Imagenes",
  width = 10,
  height = 7,
  dpi = 300
)

```





ANALISIS FACTORIAL (PCA o MCA)



MCA para categóricas (muy útil para ENAHO)

MCA (Análisis de Correspondencias Múltiples):

Se aplica cuando las variables son categóricas o dicotómicas.

Encuentra dimensiones que resumen las asociaciones entre categorías de varias variables.

Ideal para tu caso, porque la mayoría de tus variables (sexo_d, estciv_ord, dominio, lengua_cat, ultani_cat) son categóricas.

💡 Conclusión: En tu dataset, MCA es el más apropiado.



```{r}
# Instalar si no lo tienes
# install.packages("FactoMineR")
# install.packages("factoextra")

library(FactoMineR)
library(factoextra)

# Seleccionar solo variables categóricas
vars_mca <- empleo_mod %>%
  select(sexo_d, estciv_ord, dominio, lengua_cat, ultani_cat)

# Realizar MCA
mca_res <- MCA(vars_mca, graph = FALSE)

# Resumen de resultados
summary(mca_res)


```
```{r}
library(dplyr)
library(ade4)

# Seleccionar solo variables categóricas relevantes para el MCA
vars_mca <- empleo_mod %>%
  select(sexo_d, estciv_ord, dominio, lengua_cat, ultani_cat)

# Asegurar que todas estén como factor
vars_mca <- vars_mca %>% mutate(across(everything(), as.factor))

# Ejecutar MCA (Análisis de Correspondencias Múltiples)
mca_res <- dudi.acm(vars_mca, scannf = FALSE, nf = 5)

# Resumen del MCA
mca_res

```


gráfico de individuos y de categorías

```{r}
# Gráfico de individuos
plot(mca_res$li, main = "MCA - Individuos")
```

```{r}
s.label(mca_res$li,
        cpoint = 0.5,
        clabel = 0,
        sub = "MCA - Individuos",
        csub = 2)

```



```{r}
# Gráfico de categorías
plot(mca_res$co, main = "MCA - Categorías")
```
```{r}
# Gráfico de categorías

p_mca <- s.label(mca_res$co, clabel = 1, sub = "MCA - Categorías")




```


```{r}
library(ggplotify)

# Convertir s.label() en objeto ggplot
p_mca <- as.ggplot(function() s.label(mca_res$co, clabel = 1, sub = "MCA - Categorías"))

# Exportar imagen
ggsave(
  filename = "mca_categorias.png",
  plot = p_mca,
  path = "/Users/nicolyulissataipearoni/Documents/GitHub/proyecto_estadistica_angieynicole/Imagenes",
  width = 10,
  height = 7,
  dpi = 300
)
```



CLUSTERIZACION 

Clustering usando resultados del MCA
```{r}
# 1. Tomar coordenadas de individuos del MCA
coords <- mca_res$li[, 1:5]   # usa 5 dimensiones, o las que decidas

# 2. Escalar (opcional pero recomendable)
coords_scaled <- scale(coords)

# 3. Clustering jerárquico
dist_mca <- dist(coords_scaled)
hc <- hclust(dist_mca, method = "ward.D2")


```


```{r}
# 4. Graficar dendrograma
plot(hc, main = "Dendrograma - MCA + Ward")


```



```{r}
library(tidyr)

vars_mca <- empleo_mv %>%
  select(sexo_d, estciv_ord, dominio, lengua_cat, ultani_cat) %>%
  drop_na()

```


```{r}
# Seleccionar variables del MCA
vars_mca <- empleo_mv %>%
  select(sexo_d, estciv_ord, dominio, lengua_cat, ultani_cat) %>%
  mutate(across(everything(), as.factor))

```


```{r}
empleo_mv_clean <- empleo_mv %>% 
  drop_na(sexo_d, estciv_ord, dominio, lengua_cat, ultani_cat)

```


```{r}
mca_res <- dudi.acm(vars_mca, scannf = FALSE, nf = 5)

```


```{r}
mca_res
```



```{r}
coords <- mca_res$li[, 1:5]
dist_mca <- dist(scale(coords))
hc <- hclust(dist_mca, method = "ward.D2")
clusters <- cutree(hc, k = 3)

empleo_mv_clean$cluster <- factor(clusters)

```

```{r}
table(empleo_mv_clean$cluster)

```

```{r}
library(ggplot2)
df_plot <- data.frame(coords, cluster = factor(clusters))

p_clusters <- ggplot(df_plot, aes(Axis1, Axis2, color = cluster)) +
  geom_point(alpha = 0.6) +
  theme_minimal()

p_clusters 

# Exportar imagen
ggsave(
  filename = "mca_clusters.png",
  plot = p_clusters,
  path = "/Users/nicolyulissataipearoni/Documents/GitHub/proyecto_estadistica_angieynicole/Imagenes",
  width = 10,
  height = 7,
  dpi = 300
)

```






























































